【裁判字號】    88,上訴,331
【裁判日期】    890418
【裁判案由】    貪污治罪條例等
【裁判全文】
臺灣高等法院臺中分院刑事判決          民國八十八年度上訴字第三三一號
    上  訴  人  臺灣臺中地方法院檢察署檢察官
    被      告  己○○
    選任辯護人  林錦隆
    被      告  戊○○
    選任辯護人  王世勳
右上訴人因被告等貪污治罪條例等案件，不服台灣台中地方法院中華民國八十七年十
二月三十一日第一審判決（民國八十七年度訴字第一九五四號，起訴案號：台灣台中
地方法院檢察署民國八十六年度偵字第一○九二九號），提起上訴，本院判決如左：
    主      文
上訴駁回。
    理      由
一、公訴意旨略以：被告己○○自民國（下同）八十二年六月三十日起至八十四年六
    月三十日止，擔任臺灣營業總處臺中營業處振興路加油站（以下簡稱振興路加油
    站）站長，另被告戊○○則自八十三年四月間擔任振興路加油站副站長，並於八
    十四年七月一日接任站長職務，負責綜理站務，均係依據法令從事公務之人員。
    緣丁○○係彰化縣埔心鄉衛生所約僱藥劑生，而甲○○則係丁○○之配偶，甲○○任職於中國石油公司彰化營業處彰化縣埔心加油站，擔任代理值班站長職務。
    丁○○、甲○○二人於八十一年間，在彰化縣員林鎮○○○街○段一七０巷九號
    虛設以清潔為業之「利美社」，由丁○○自任負責人，而甲○○則幫忙其處理文
    書工作，包括開立收據，填寫估價單、單據粘存單、合約書，並開車載丁○○至
    各加油站蓋章及至臺中營業處請款等，利美社名義上雖係承攬中國石油公司臺灣
    營業總處臺中營業處「中興大學加油亭」、「青島路加油站」、「台中工業區加
    油站」、「五權西路加油站」、「向上路加油站」及「振興路加油站」等加油站
    之環境清潔工作，然實際上丁○○、甲○○於承攬之初，即向各加油站表明利美
    社只提供收據給各加油站核章以符合請領清潔費用程序，清潔工則由各站自行僱
    用，而己○○及戊○○二人均係沿用振興路加油站原已聘僱之清潔工丙○○從事
    加油站環境之打掃，明知丙○○並非利美社所僱用之清潔工，利美社從未僱工或
    派員至振興路加油站進行環境打掃，竟與利美社負責人甲○○、丁○○夫婦共同
    基於概括犯意之聯絡，己○○自八十三年七月一日起至八十四年六月三十日止，
    戊○○則自八十三年四月間起至八十四年七月三十日止，連續於每月由利美社所
    偽造之加油站清潔費用估價單上簽章，偽造丙○○係利美社所僱用並在振興路加
    油站從事環境清潔之不實事項，而持向中國石油公司臺灣營業總處臺中營業處收
    件後，依一定輪次由己○○及戊○○與其他加油站站長製作單據黏存單，並於經
    手人欄或驗收人或證明人欄簽章，表示利美社確有僱工打掃加油站環境清潔，據
    而完成請領清潔費用手續，致生損害予中國石油股份有限公司，甲○○、丁○○
    領取清潔費七千元後，即自行扣除利潤一千元，並將餘款交予己○○或戊○○轉
    交丙○○，然丙○○每月實際上僅領取五千元（流向不明，但無積極證據足徵係
    為代轉人所侵占），以此方法圖利利美社。因認被告己○○、戊○○二人均涉有
    刑法第二百十條之偽造私文書罪嫌、刑法第二百十三條之公務員明知為不實之事
    項，而登載於職務上所掌之公文書，足以生損害於公眾或他人罪嫌、刑法第二百
    十六條行使第二百十條之私文書罪嫌與行使第二百十三條之文書罪嫌、貪污治罪
    條例第六條第一項第四款之對於主管之事務直接圖利罪嫌。
二、按犯罪事實應依證據認定之，無證據不得推定其犯罪事實。又不能證明被告犯罪
    者，應諭知無罪之判決，刑事訴訟法第一百五十四條、第三百零一條第一項定有
    明文，又事實之認定，應憑證據，如未能發現相當證據，或證據不足以證明，自
    不得以推測或擬制之方法，以為裁判基礎（參照最高法院四十年台上字第八六號
    判例）。再按刑事訴訟法上所謂認定犯罪事實之證據，係指足以認定被告確有犯
    罪行為之積極證據而言，該項證據自須適合於被告犯罪事實之認定，始得採為斷
    罪資料（參照最高法院二十九年上字第三一０五號判例）。
三、訊據被告己○○、戊○○二人均堅決否認涉有右揭犯行，己○○辯稱：丙○○係
    利美社所聘僱，伊到振興路加油站時他們已訂立契約，丙○○已在振興加油站工
    作，利美社是與營業處簽約，並直接向營業處請領清潔費用，非伊經手之業務，
    於請款單簽章係在確認丙○○有來打掃，丁○○僅有一次將清潔費原封交給丙○○，伊沒有點交原封不動交給丙○○，有時丙○○不在時就用信封封著置於站內
    桌上，站內之人都可轉交給丙○○，所以不知道金額有多少，因伊係站長，關於
    薪資之事情，伊完全不知情，只知他們有人來打掃，伊從頭到尾均未見到錢等語
    ，被告戊○○辯稱：伊延用前任站長所用之清潔工，錢由老板娘（指丁○○）交
    給他（指丙○○），丁○○碰不到丙○○的時候，錢由伊轉交，伊有問過丙○○
    ，他說薪資六千元，丁○○有拿表格給伊蓋章，但不是站內的表格，伊不知丙○○的薪資如何報銷，而伊是八十三年四月才任職，伊僅知利美社承包清潔工作等
    語。按公訴人認被告己○○、戊○○二人涉有右揭犯行，無非以、丁○○於八
    十四年八月三日之調查筆錄供稱：「我在承攬之初，確有向各加油站站長（如『
    中興大學加油亭』站長劉達雄、『青島路加油站』站長何聰銘、『臺中工業區加
    油站』站長廖辰雄、『五權西路加油站』站長林明彥、『向上路加油站』站長廖
    光榮等）言明我不負責僱工，由各站自行僱工擔任清潔工作，我提供收據予各站
    報銷，僱工管理亦由各加油站負責。」。「利美社於八十一年七月間向彰化縣政
    府辦理營利事業登記，並獲發營利事業登記證，並向彰化縣稅捐處辦理稅籍登記
    ，但同年八月間向稅捐處辦理停業查准。」，丙○○於臺灣臺中地方法院檢察署
    偵查中證稱：「我在振興路加油站工作三年多，叫我去擔任清潔工的是乙○○站
    長，他已退休，我每天去加油站工作半天，每月薪資五千元，從來沒有調薪，我
    不知道中油公司實際上發給我多少薪資，錢都送到加油站內，不知是站長、副站
    長或員工交給我，案發後清潔公司老闆娘與副站長一起到我家，是在晚上開車，
    說上面有人調查就說拿六千元，我問她一千元做什麼用，她說做辦公費，這錢何
    人拿去我不知道，一直只有領到五千元，我在站內沒有見過清潔公司人員，不認
    識利美社之人員，也不是利美社的人員找我去打掃的，我更不必定期向利美社回
    報或報到」等語，核與丁○○於調查筆錄中供述之僅係提供收據報銷等情相符，
    足證被告二人知悉利美社僅係提供收據供報銷而已並未實際僱工甚明。、被告
    明知利美社並未實際僱用清潔工，亦未曾負擔訓練、督導及管考清潔工件之責，
    何有所謂管銷費用之可言，竟每月在利美社所製作之簽認單上證明確有僱用清潔
    工打掃，且被告二人復與其他加油站站長輪流在每月請款單據（單據黏存單）之
    「經手人欄」或「驗收人或證明人欄」簽章，而為利美社請款報銷手續之必經手
    續，尚非僅在利美社之估價單（簽認單）上簽二章證明清潔工確有工作而已，此
    有單據黏存單附卷可稽，並經中油公司臺中營業處連鎖經營課課長劉鴻和及會計
    許棟結證屬實，足證被告二人須證明加油站之清潔工作係經由利美社僱工打掃
    ，並非由他人甚或經手人僱工打掃，據此中油公司始有付款予利美社之必要，反
    之倘非利美社僱用清潔工打掃振興路加油站，則中國石油公司焉有付款予利美社
    之必要，為其主要論據。
四、惟查：（一）、依卷附中國石油公司臺灣營業總處臺中營業處與利美社簽訂之加
    油站環境衛生清潔維護工作合約影本所載（詳見臺灣臺中地方法院檢察署八十六
    年度偵字第一○九二九號卷第三十七頁、第四十五頁），契約書之當事人甲方為
    「中國石油股份有限公司臺灣營業總處臺中營業處處長」，乙方為「利美社」，
    而臺中工業區加油站站長廖辰雄於臺灣臺中地方法院檢察署八十四年度偵字第一
    一二八七一號甲○○、丁○○涉嫌職一案偵查中指稱：伊係臺中工業區加油站
    站長，清潔工與伊並未接觸，伊並不知清潔工以何名義報銷，而臺中工業區加油
    站僱用之清潔工名叫陳美麗，是清潔公司所僱用，清潔公司給陳美麗係一萬三千
    五百元，惟清潔公司向本站請款是一萬五千元，每月清潔費係由甲○○拿到公司
    來由伊等加油站人員轉交等語，（詳見臺灣臺中地方法院檢察署八十四年度偵字
    第一一二八七一號卷第三十七頁、第三十八頁），又青島路加油站站長何聰明亦
    於同案偵查中指稱：青島路加油站之清潔工名叫彭興基，工資係由清潔公司送來
    ，再轉送予清潔工，而清潔工係甲○○及丁○○委託伊代找等語，（詳見臺灣臺
    中地方法院檢察署八十四年度偵字第一一二八七一號卷第三十七頁、第三十八頁
    ），另向上路加油站站長廖光榮復於同案偵查中指稱：伊係向上路加油站站長，
    向上路加油站有清潔工周神飛、劉松雄，而周神飛、劉松雄二人係利美社所僱用
    ，而清潔工之費用係由丁○○拿錢到站，由站裡代發等語。（詳見臺灣臺中地方
    法院檢察署八十四年度偵字第一一二八七一號卷第三十八頁、第三十九頁），又
    中興大學加油亭站長劉達雄亦於同案偵查中指稱：伊係中興大學加油亭站長，中
    興大學加油亭有清潔工張阿兼，張阿兼係利美社給加油亭錢，由加油亭僱用。薪
    資由利美社給，再由加油亭轉交等語。（詳見臺灣臺中地方法院檢察署八十四年
    度偵字第一一二八七一號卷第三十八頁），而丁○○於原審法院八十七年九月二
    十九日審理時亦到庭指稱：伊自八十一年七月與中國石油公司簽約，第一年是簽
    一年，後來是二年換一次約，工人均係伊所僱用，丙○○係先前之清潔公司所留
    下來之工人，伊問丙○○願不願意繼續做，丙○○表示願意繼續做，就留下來繼
    續做，薪水均由伊於月初先墊給工人，伊再拿收據給中國石油公司，再由中國石
    油公司匯款給伊，伊於月初拿收據至中國石油公司一樓，薪水是伊拿給加油站工
    人。其於本院審理中亦證稱利美社係伊所開設，利美社有和中油公司訂立承攬契
    約，而丙○○是利美社僱用，之前周某係台北某清潔公司所僱用，後才轉手給利
    美社，振興加油站屬於Ｂ站，伊每月填好表格向中油營業處請領七千元，扣掉利
    潤一千元餘六千元是丙○○工資，由伊交給丙○○，若周某不在，就請加油站之
    人轉交給他，利美社尚承攬台中工業區○○○○路、向上路、中興大學、青島路
    站等處加油站之清潔工作等語。（本院卷第二十七頁反面、第二十八頁正面），
    核與振興加油站前任站長乙○○證稱伊在振興站做過站長，最後任公園加油站站
    長於八十五年三月底退休，伊在振興加油站時之清潔工是丙○○，是清潔公司利
    美社僱用的，是石油公司與清潔公司訂合約，薪水由他們支付，清潔公司從來未
    交錢給伊，要伊轉交，故亦不知丙○○領多少，製作單據粘存單及證明蓋章只證
    明清潔工確實有工作等語相符。（本院卷第七十頁正、反面）綜上「中國石油公
    司臺灣營業總處臺中營業處與利美社簽訂之加油站環境衛生清潔維護工作合約」
    影本所載及臺中工業區加油站站長廖辰雄青島路加油站站長何聰明、向上路加油
    站站長廖光榮、中興大學加油亭站長劉達雄及利美社負責人丁○○及證人乙○○
    所述，被告己○○、戊○○二人上開辯稱：丙○○係利美社所聘僱，伊到振興路
    加油站時他們已訂立契約，利美社是與營業處簽約等情，及利美社確係與中油公
    司臺中營業處簽訂加油站環境衛生清潔維護工作合約，各加油站並未參與一節，
    均堪認為真。再參諸丁○○前開指稱：丙○○係先前之清潔公司所留下來之工人
    ，伊問丙○○，願不願意續做，丙○○表示願意續做，就留下來繼續做‧‧等語
    ，及丙○○於偵查及本院審理中指稱：我在振興路加油站工作三年多，叫我去擔
    任清潔工的是乙○○站長，他已退休等語，及卷附中國石油公司臺灣營業總處臺
    中營業處八十六年九月二十五日（八六）中人七○四─一─○○一號函所示，乙○○確於七十九年至八十二年五月三十一日止擔任振興路加油站站長，且於八十
    五年三月三十一日退休（詳見臺灣臺中地方法院檢察署八十六年度偵字第一○九
    二九號卷第二十五頁至第二十九頁），足證被告己○○、戊○○二人前開辯稱伊
    等延用前任站長所僱用之清潔工，錢由丁○○支付等情為真。則被告己○○、戊○○二人對於前任站長所僱用之員工依照振興路加油站之上級單位中國石油公司
    臺灣營業總處臺中營業處與利美社所簽訂之契約履行，已難期被告二人對於丙○○與利美社之關係有正確之認識，而被告二人依上開合約之規定為利美社簽章認
    證，供利美社向中國石油公司臺灣營業總處臺中營業處請款，主觀上亦難認被告
    二人有圖利丙○○及利美社之犯意。雖公訴人認利美社業於八十一年八月即已停
    業，丁○○顯不能再以利美社之名義僱用清潔工，然依上開中國石油公司臺灣營
    業總處臺中營業處與利美社所簽訂之契約，中國石油公司臺灣營業總處臺中營業
    處尚於利美社八十一年八月停業後之八十二年、八十三年與停業期間之利美社簽
    訂加油站環境衛生清潔維護工作合約，以中國石油公司臺灣營業總處臺中營業處
    之上級單位均未能查悉利美社業已停業，則以被告二人所掌管之業務僅係中國石
    油公司臺灣營業總處臺中營業處所轄之振興路加油站，且對中國石油公司臺灣營
    業總處臺中營業處與利美社上開合約之簽訂自始至終均未參與，被告二人對於利
    美社已停業之事實，顯無從知悉，應堪認定，況停業與否亦祇是否違反營業稅法
    之問題，與其所訂立承攬契約之效力不生影響。從而顯無從以利美社已於八十一
    年八月停業，而為不利於被告二人之認定。又丁○○所經營之利美社請領清潔款
    項，亦係直接向中國石油公司臺灣營業總處臺中營業處領取，並非向振興路加油
    站領取，此據中國石油公司臺灣營業總處臺中營業處處長沈鴻臨、總務課長劉鴻
    和及承辦人劉松碧於原審八十五年度訴字第二二六一號（即本院八十八年上訴字
    第三四五、三四六號）案丁○○、甲○○、廖辰雄、何聰銘、廖光榮、劉達雄等
    人涉嫌違反貪污治罪條例一案審理時證述無訛，且有卷附法務部調查局臺中市調
    查站八十六年四月十八日（八六）中廉三二八號函所附之利美社向中國石油公司
    臺灣營業總處臺中營業處以環境衛生清潔費收據及估價單拉警報銷請款資料統計
    表（含附件傳票、收據及估價單請款資料）影本一份可資佐證（詳見臺灣臺中地
    方法院檢察署八十五年度他字第一三八九號丁○○、戊○○偽造文書案卷）。則
    本件利美社係與中國石油公司臺灣營業總處臺中營業處簽約，並非與振興路加油
    站簽訂，而請領清潔款項亦係由利美社直接向中國石油公司臺灣營業總處臺中營
    業處請領，被告二人均未參與簽約且未負責撥放清潔款項，自難以利美社業經停
    業及丁○○、丙○○業已領取清潔款，即認被告二人已涉有圖利犯行。（二）、
    再依上開中國石油公司臺灣營業總處臺中營業處與利美社簽訂之加油站環境衛生
    清潔維護工作合約影本所示，該契約第二條載明：清潔費用服務費每月新台幣七
    千元整，每月工作後，乙方（指利美社）於次月憑發票向甲方（指中國石油公司
    臺灣營業總處臺中營業處）所屬加油站辦理請款等字樣。則利美社向中國石油公
    司臺灣營業總處臺中營業處所請領之清潔費用為七千元，亦堪認定。而依前所述
    ，利美社之清潔款項係直接向中國石油公司臺灣營業總處臺中營業處領取，而丙○○亦於偵查中指稱：伊每日均有前往振興路加油站工作半天等語，從而被告二
    人於丙○○前往振興加油站工作後，即依上開上開中國石油公司臺灣營業總處臺
    中營業處與利美社簽訂之加油站環境衛生清潔維護工作合約第二條規定之清潔費
    用服務費每月新台幣七千元整，每月工作後，乙方於次月憑發票向甲方所屬辦理
    請款之規定，予以簽章認證，不僅係依約行事，且所為尚無虛偽之處，亦無從認
    定被告二人有何偽造文書之犯行。雖公訴人以被告二人明知利美社並未實際僱用
    清潔工，亦未曾負擔訓練、督導及管考清潔工件之責，何有所謂管銷費用之可言
    ，竟每月在利美社所製作之簽認單上證明確有僱用清潔工打掃，且被告二人復與
    其他加油站站長輪流在每月請款單據（單據黏存單）之「經手人欄」或「驗收人
    或證明人欄」簽章，而為利美社請款報銷手續之必經手續，尚非僅在利美社之估
    價單（簽認單）上簽章證明清潔工確有工作而已，此有單據黏存單附卷可稽，並
    經中國石油公司臺灣營業總處臺中營業處連鎖經營課課長劉鴻和及會計許棟結
    證屬實，足證被告二人須證明加油站之清潔工作係經由利美社僱工打掃，並非由
    他人甚或經手人僱工打掃，據此中油公司始有付款予利美社之必要，反之倘非利
    美社僱用清潔工打掃振興路加油站，則中國石油公司焉有付款予利美社之必要。
    惟本件被告二人對於中國石油公司臺灣營業總處臺中營業處與利美社簽訂之加油
    站環境衛生清潔維護工作合約之訂立並未參與，業經詳述如前，而被告二人亦一
    再堅決否認對於丁○○所交付丙○○之款項僅居於代轉之地位，則利美社與丙○○之間究係存有多少管銷費用，並非被告二人所得知悉，且依中國石油公司臺灣
    營業總處臺中營業處與利美社簽訂之加油站環境衛生清潔維護工作合約第陸條規
    定乙方（指利美社）所僱用之工作人員應自行按有關法令辦理投保及工安等事項
    ，工作時如有傷亡之情形概由乙方自行負責等語，則依上開規定利美社對於訂約
    所需之費用及報繳稅款以及往後如丙○○於工作上之傷害，尚需負責，是公訴人
    認利美社之於丙○○並無管銷費用可言，亦有誤會。參諸公訴意旨另以甲○○、
    丁○○領取清潔費七千元後，即自行扣除利潤一千元，並將餘款交予己○○或戊○○轉交丙○○，然丙○○每月實際上僅領取五千元，餘款流向不明，但無積極
    證據足徵係為代轉人所侵占等語，及被告二人均一再堅決否認知悉丁○○託其代
    轉之金額若干，被告二人於利美社之請款單上簽章，客觀上即無從認定係出於被
    告二人有何偽造文書之犯行。（三）、又另案被告丁○○、甲○○、廖辰雄、何
    聰銘、廖光榮、劉達雄等人所涉與本件同一事實之違反貪污治罪條例案件，亦經
    原審法院以八十五年度訴字第二二六一號案以：「經查利美社確係與中油公司臺
    中營業處簽訂加油站環境衛生清潔維護工作合約，各加油站並未參與，此事實業
    據證人即中油公司臺中營業處處長沈鴻臨、總務課長劉鴻和、承辦人劉松碧到庭
    結證明確，且有合約書在卷足憑，自堪信為真實。而被告丁○○所經營之利美社
    係直接向中油公司臺中營業處請款，中油公司臺中營業處再直接撥款與丁○○，
    此事實亦據上開證人證述明確，且有請款免用統一發票收據、估價單等為證；而
    被告廖辰雄、何聰銘、廖光榮、劉達雄等僅有簽證證明清潔工確有工作而已，而
    查張阿兼、彭興基、洪美惠、陳美麗、郭正清、劉松雄、周神飛確有至中興大學
    加油亭、青島路加油站、臺中工業區加油站、五權西路加油站、向上路加油站擔
    任清潔工作，此事實業據證人張阿兼、彭興基、洪美惠、陳美麗、郭正清、劉松
    雄、周神飛到庭結證甚詳，自堪信為真實。被告廖辰雄、何聰銘、廖光榮、劉達
    雄等人縱有介紹清潔工與利美社雇用或代為轉交工資，亦與其職務無涉。又查本
    件各加油站之清潔工作係由中油公司臺中營業處與被告丁○○簽約、撥款，被告
廖辰雄、何聰銘、廖光榮、劉達雄等既未參與，利美社亦未提供不實收據供各加
    油站報銷，自無所謂之圖利、偽造文書可言。另查利美社於簽約後向稅捐單位辦
    理停業之情事，並無任何證據足以證明相關公務員知情，亦難指被告廖辰雄、何
    聰銘、廖光榮、劉達雄等有圖利之犯行。而上開清潔工既確有至加油站工作，被
    告丁○○向中油公司臺中營業處請款，亦不構成使公務員登載不實罪。末查被告
    甲○○基於夫妻之情，偶爾代為填寫相關文件或搭載丁○○至各加油站，尤難指
    為共犯。」等由判決無罪，檢察官提起上訴亦經本院八十八年度上訴字第三四五
    、三四六號判決駁回上訴有各該案判決書各一份在卷可稽。綜上（一）、（二）
    、（三）所述，本件被告二人既未參與訂約且未負責發放利美社之款項而丙○○
    確有至振興路加油站工作，顯無積極證據足資證明被告二人涉有何右揭公訴人所
    指之圖利、偽造私文書等犯行，按被告二人之犯罪既無從證明，依照前揭說明，
    原審諭知被告戊○○、己○○無罪，並無不合，檢察官上訴意旨，仍執陳詞，指
    摘原判決不當，為無理由，應予駁回。
五、據上論斷，應依刑事訴訟法第三百六十八條，判決如主文。
本案經檢察官庚○○到庭執行職務。
中      華      民      國    八十九     年      四       月    十八    日
                                  臺灣高等法院臺中分院刑事第六庭
                                        審判長法  官  李  文  雄
                                              法  官  陳  嘉  雄
                                              法  官  龔  永  昆
右正本證明與原本無異。
檢察官得上訴。
如不服本判決應於收受送達後十日內向本院提出上訴書狀，其未述上訴之理由者並
得於提起上訴後十日內向本院補提理由書（均須按他造當事人之人數附繕本）。
                                              書記官  陳  麗  玉
中      華      民      國    八十九     年      四       月    十九    日
                                                                        Ｑ


司法院資訊處製作；財團法人民間司法改革基金會備份。
